臺灣士林地方法院民事判決　　　　　　 99年度簡上字第202號
上　訴　人　紀培錦
被　上訴人　黃香萱
訴訟代理人　徐仁熙
　　　　　　陳石山律師
　　　　　　游涵歆律師
上列當事人間減少價金事件，上訴人對於民國99年10月7 日本院
內湖簡易庭98年度湖簡字第1908號第一審判決提起上訴，本院合
議庭於100年8月2日言詞辯論終結，判決如下：
     主  文
原判決（除確定部分外）關於駁回上訴人後開第二項之訴部分及
該訴訟費用之裁判均廢棄。
被上訴人應給付上訴人新臺幣肆萬柒仟佰元，及自民國九十八
年七月三十一日起至清償日止，按年息百分之五計算之利息。
其餘上訴駁回。
第一審（除確定部分外）及第二審（除減縮上訴聲明部分外）訴
訟費用由被上訴人負擔八分之一，餘由上訴人負擔。
     事實及理由
甲、程序方面：
一、上訴人上訴聲明原請求被上訴人給付之金額為新臺幣（下同
    ）60萬3663元，嗣上訴人於民國100 年7 月29日具狀將請求
    之金額變更為37萬4288元，核其所為屬減縮應受判決事項之
    聲明，依民事訴訟法436 條之1 第3 項、第446 條第1 項及
    同法第255 條第1 項第3 款規定，應予准許。
二、本件原審對於上訴人之請求（即滲漏水修繕費用8 萬6625元
    、租金損失補貼7 萬1788元、不動產價值心理因素減損金額
    44萬元、大樑裂縫修繕費用為5250元、牆壁裂縫修繕費用31
    50元），判決全部敗訴。上訴人針對原審駁回其滲漏水修繕
    費用8 萬6625元、租金損失補貼7 萬1788元、不動產價值心
    理因素減損金額44萬元、大樑裂縫修繕費用為5250元部分提
    起上訴後，減縮上訴聲明，則原判決關於駁回上訴人超過37
    萬4288元之請求部分（即未提上訴部分及減縮部分），已告
    確定，不在本審級審酌範圍內。
乙、實體方面：
一、上訴人主張：伊於97年10月16日與被上訴人簽訂不動產買賣
    契約書（下稱系爭契約），由伊向被上訴人購買坐落臺北市
    ○○區○○路1 段387 巷5 號7 樓之3 房屋（下稱系爭房屋
    ）及坐落之應有部分土地（以下合稱系爭不動產），價格為
    2200萬元，約定於97年11月15日辦理交屋，伊已付清價金，
    被上訴人則將系爭房屋交予伊並辦妥所有權移轉變更登記。
    雖被上訴人曾於出售系爭房屋前告知伊，系爭房屋之客廳及
    主臥室有窗框滲漏水之情形，但被上訴人卻隱瞞系爭房屋曾
    因漏水修繕之情形，並就系爭房屋客廳八角窗兩側靠外牆地
    面、主臥室八角窗靠外牆地面、長輩房靠外牆地面之木地板
    發黑處，保證並無漏水情形。然於伊進行系爭房屋之整修時
    ，始查知系爭房屋存有如附表所示修繕項目之漏水瑕疵，致
    伊必須支出如附表所示之修繕費用8 萬2500元，另受有修繕
    期間支出租金之損失7 萬1788元，以及不動產價值心理因素
    減損金額22萬元等損害。爰依民法第359 條、第179 條、第
    360 條之規定，請求被上訴人如數給付等語。並聲明：(一)原
    判決關於駁回後開第2 項之訴部分廢棄。(二)上開廢棄部分，
    被上訴人應給付上訴人37萬4288元及自97年11月15日起至清
    償日止，按年息百分之五計算之利息。
二、被上訴人則以：系爭房屋為中古屋，因時間經過，於牆面、
    角隅、樓板接縫處產生之裂縫導致滲水，乃自然現象，非屬
    物之瑕疵。且伊於訂約前曾舉系爭房屋之客廳及主臥室有窗
    框漏水為例，告知上訴人系爭房屋有全屋受潮情形，並無刻
    意隱瞞不告知漏水情形。而系爭房屋採現況交屋，上訴人於
    訂約前多次前往看屋，對於上訴人主張之漏水情形，應為上
    訴人所明知或因重大過失而不知，伊自不負物之瑕疵擔保責
    任。又上訴人針對系爭房屋女孩房之修繕僅屬預防工程，並
    非針對漏水瑕疵所為之修繕，上訴人請求減少價金時，亦不
    得請求該部分修繕費用。另上訴人修繕漏水之期間同時也進
    行系爭房屋之裝潢，自不能再請求修繕期間支出租金之損失
    。又上訴人於訂約前已知悉系爭房屋存有漏水情形，自不能
    再請求系爭房屋心理因素減損之金額等語，資為抗辯。並聲
    明：上訴駁回。
三、兩造不爭執之事實：
  (一)兩造於97年10月16日簽訂系爭契約，由上訴人向被上訴人購
    買系爭不動產，約定價格為2200萬元，於97年11月15日辦理
    交屋，上訴人已付清價金，被上訴人已將系爭房屋交予上訴
    人並辦理所有權移轉變更登記。
  (二)被上訴人於出售系爭房屋前曾告知上訴人，系爭房屋之客廳
    及主臥室有窗框滲漏水之情形。
  (三)上訴人已支出如附表所示修繕項目之修繕金額。
四、兩造之爭點：
  (一)系爭房屋是否存有上訴人主張之漏水瑕疵？
  (二)上訴人得否以系爭房屋有上述瑕疵為由，請求減少價金？
  (三)得請求減少之價金若干？
  (四)上訴人主張被上訴人於訂約前有隱瞞系爭房屋曾因漏水修繕
    之情形，並就系爭房屋客廳八角窗兩側靠外牆地面、主臥室
    八角窗靠外牆地面、長輩房靠外牆地面之木地板發黑處，保
    證並無漏水情形，請求被上訴人負損害賠償責任，是否有理
    由？
五、本院之判斷：
  (一)按所謂物之瑕疵係指存在於物之缺點而言。凡依通常交易觀
    念，或依當事人之決定，認為物應具備之價值、效用或品質
    而不具備者，即為物有瑕疵（最高法院73年台上字第1173號
    判例意旨參照）。次按，依一般社會觀念，購屋者購買房屋
    時，無不期望所購買之房屋能提供適宜居住使用之環境，因
    此，交易之房屋是否有漏水情形，係購屋者決定購買與否及
    交易價格之重要考量事項，除非交易當事人另有約定，否則
    房屋存有漏水情形，自屬減少房屋效用之物之瑕疵，亦不因
    中古屋或新成屋而有不同，故被上訴人辯稱系爭房屋為中古
    屋，因時間經過，於牆面、角隅、樓板接縫處產生之裂縫導
    致滲水，乃自然現象，非屬物之瑕疵云云，自不足採信。經
    查，上訴人已支出如附表所示修繕項目之修繕金額，固為被
    上訴人所不爭執，已如上述。然依證人即實際施作修繕項目
    之周棟樑到庭證述：「附表所示修繕項目中，除女孩房之施
    作編號及為預防工程，並非漏水外，其餘確實滲漏水情
    形」等語（本院卷第116 頁背面、117 頁及背面），堪認系
    爭房屋確係存有如附表編號、至所示漏水等瑕疵。雖
    上訴人主張附表編號及仍屬漏水之瑕疵，並舉證人周棟
    樑證述：「女孩房的預防工程施作原因，是因為該處有外推
    情形，但並不是屬於室內而是屬於花台。依現況可以判定要
    變更為室內一定會漏水。」等語（本院卷第117 頁背面）為
    佐。然查，證人周棟樑就女孩房的預防工程之施作原因，亦
    曾證稱：「不是判斷有漏水的修繕，而是預防之後會漏水而
    做的預防工程。」等語（本院卷第116 頁背面），互核證人
    之上開證詞，可知上開預防工程施作之現況並無漏水之情形
    ，本院認為參以系爭房屋之屋齡，以及現況查未發生漏水狀
    況，則證人所為將來一定會漏水之證述，應為證人假設之說
    詞，上訴人此部分主張，尚屬無據。故系爭房屋應僅存有如
    附表編號、至所示漏水之物之瑕疵。
  (二)次按「買賣因物有瑕疵，而出賣人依前5 條之規定，應負擔
    保之責者，買受人得解除其契約或請求減少其價金。但依情
    形，解除契約顯失公平者，買受人僅得請求減少價金。」民
    法第359 條定有明文。又按「買受人於契約成立時，知其物
    有前條第1 項所稱之瑕疵者，出賣人不負擔保之責。買受人
    因重大過失，而不知有前條第1 項所稱之瑕疵者，出賣人如
    未保證其無瑕疵時，不負擔保之責。但故意不告知其瑕疵者
    ，不在此限。」民法第355 條第1 項、第2 項分別定有明文
    。查系爭房屋固存有如附表編號、至所示漏水之物之
    瑕疵，然參酌被上訴人已於出售系爭房屋前告知上訴人，系
    爭房屋之客廳及主臥室有窗框滲漏水之情形，再加上證人即
    帶上訴人前往看系爭房屋之仲介人員曹昌錫證述：「局部地
    板有變黑的狀況，客廳靠近陽台的地板、窗框，主臥室也是
    靠近外牆窗框下緣地板和牆面的接縫處，原告（即上訴人）
    也有看到，有懷疑有滲漏水的狀況」等語（原審卷一第124
    頁），堪認上訴人於簽立系爭契約時已知悉系爭房屋客廳及
    主臥室存有如附表編號、及之漏水瑕疵，依民法第35
    5 條第1 項之規定，被上訴人自不負該部分擔保之責。至於
    被上訴人另辯稱：在訂約前曾以系爭房屋之客廳及主臥室有
    窗框漏水為例，告知上訴人系爭房屋有全屋受潮情形，兩造
    既同意以現況交屋，則上訴人主張之漏水瑕疵，實為上訴人
    所明知或因重大過失而不知云云。經查，系爭契約固約定：
    「雙方同意以簽約當時之現況交屋」（原審卷一第9 頁），
    然若被上訴人於簽立系爭契約時，如有明確告知上訴人全屋
    受潮之情，衡情理應於系爭契約上載明，以杜爭議。惟觀諸
    系爭契約之記載，除僅標明「以簽約當時之現況交屋」之文
    字外，並無任何有關系爭房屋瑕疵狀況之記載，顯與常情不
    符，故被上訴人辯稱有告知上訴人系爭房屋有全屋受潮情形
    ，自不足採。次查，一般中古屋之交易，雖多會有記載或約
    定「現況交屋」之情況。然所謂之「現況」，在當事人之認
    知，應係屬於交屋或看屋當時所得發現之狀況，至於須經由
    專業人員拆除裝潢等固定物始可得知之情況，除非另有契約
    明白具體列出，否則不會在「現況交屋」之認知中，要難僅
    因系爭契約有記載「以簽約當時之現況交屋」等字樣，即謂
    上訴人於訂約時已知悉系爭房屋存有如附表編號、至
    漏水之瑕疵。況依證人周棟樑證述：「系爭房屋未拆除前，
    如果木地板有泛黑嚴重、木地板些許爛掉，一般人可以判斷
    有漏水的可能性很大。若木地板一點點泛黑或是未拆除前有
    遮蔽物存在的話，一般人就不可能判斷有無漏水。」等語（
    本院卷第117 頁背面），自難僅憑上訴人於購屋前曾多次前
    往察看系爭房屋之屋況，即可推論上訴人於訂約時已明知或
    重大過失不知系爭房屋存有上開漏水之瑕疵，被上訴人辯稱
    上開漏水瑕疵，為上訴人所明知或因重大過失而不知云云，
    亦不足採信。故被上訴人就系爭房屋如附表編號、至
    之物之瑕疵仍應負瑕疵擔保之責。
  (三)關於上訴人請求減少價金之數額，固舉冠昱不動產估價師事
    務所之鑑定報告（鑑定報告第41頁）為佐，主張系爭房屋因
    漏水瑕疵造成不動產價值減損，減損之數額為滲漏水修繕費
    用8 萬2500元、租金損失補貼7 萬1788元及不動產價值心理
    因素減損金額22萬元云云。然查，被上訴人僅須就系爭房屋
    如附表編號、至之物之瑕疵負瑕疵擔保之責，因此，
    上訴人所能請求之修繕費用合計為4 萬7300元（8250+12100
    +7150+9900+9900=47300 ）。次查，上訴人自承：「在修漏
    水的那段時間也在裝潢，裝潢的時間是長於維修的那段時間
    。」等語（本院卷第44頁背面），足見上訴人於該段期間無
    從使用系爭房屋，自難認因此受有支出租金之損失。又查，
    本件被上訴人於出售系爭房屋前既曾告知上訴人，系爭房屋
    之客廳及主臥室有窗框滲漏水之情形，已如上述。而上訴人
    亦自承：「自當年8 月即一直以所知（客廳、主臥室窗框滲
    漏水）瑕疵與賣方（即被上訴人）洽談總價，雙方都很有默
    契知此情。」等語（本院卷第150 頁，上訴人之民事上訴準
    備書狀第35頁第3 至5 行），顯見上訴人於知悉系爭房屋有
    被上訴人告知之漏水情形，已產生心理因素之減損，其仍決
    意購買。復參酌鑑定人陳銘光到庭證述：「所謂不動產價值
    心理因素減損，係指購買意願之減低，購買者於購屋前如知
    道房子漏水，會藉由漏水為由希望降低買價，至於漏水修繕
    之項目減少，並不會影響上開減損之數額。」等語（本院卷
    第120 頁及背面），則本院雖認定除上訴人於簽立系爭契約
    時已知悉系爭房屋客廳及主臥室存有如附表編號、及
    所示漏水之瑕疵外，被上訴人應就系爭房屋如附表編號、
    至之物之瑕疵負瑕疵擔保之責，然上訴人仍不能再請求
    不動產價值心理因素減損之金額。從而，上訴人請求減少價
    金之數額，如以修繕費用4 萬7300元計算，應屬適當。而本
    件上訴人提出調解聲請狀主張依民法第359 條之規定，請求
    上訴人返還減少之價金，上開調解聲請狀之繕本已於98年7
    月30日送達被上訴人，有本院送達證書在卷可憑（湖簡卷一
    第22頁），則上訴人就上開得請求減少價金之數額內，應認
    已向被上訴人為減少價金之意思表示。末按無法律上之原因
    而受利益，致他人受損害者，應返還其利益。雖有法律上之
    原因而其後已不存在者，亦同。又受領人於受領時，知無法
    律上之原因或其後知之者，應將受領時所得之利益，或知無
    法律上之原因時所現存之利益，附加利息，一併償還；如有
    損害，並應賠償。民法第179 條、第182 條第2 項定有明文
    。查本件上訴人向被上訴人請求減少價金4 萬7300元，既屬
    有據，被上訴人基於系爭契約受領上訴人交付之系爭不動產
    買賣價金，嗣因上訴人行使減少價金請求權，被上訴人受領
    該部分價金之法律上原因即不復存在。又按給付無確定期限
    者，債務人於債權人得請求給付時，經其催告而未為給付，
    自受催告時起，負遲延責任。其經債權人起訴而送達訴狀，
    或依督促程序送達支付命令，或為其他相類之行為者，與催
    告有同一之效力；遲延之債務，以支付金錢為標的者，債權
    人得請求依法定利率計算之遲延利息，民法第229 條第2 項
    、第233 條第1 項前段分別定有明文。又應付利息之債務，
    其利率未經約定，亦無法律可據者，週年利率為百分之五，
    亦為同法第203 條所明定。查上訴人聲請調解狀之繕本送達
    被上訴人之日為98年7 月30日，已如前述，則被上訴人應自
    98年7 月31日始負遲延責任，被上訴人請求自97年11月15日
    起計算法定遲延利息，尚屬無據。從而，上訴人請求被上訴
    人給付4 萬7300元及自98年7 月31日起至清償日止，按年息
    百分之五計算之利息，為有理由，應予准許。
  (四)按「買賣之物，缺少出賣人所保證之品質者，買受人得不解
    除契約或請求減少價金，而請求不履行之損害賠償；出賣人
    故意不告知物之瑕疵者亦同。」民法第360 條固有明文規定
    。查上訴人另主張被上訴人於訂約前有隱瞞系爭房屋曾因漏
    水修繕之情形，並就系爭房屋客廳八角窗兩側靠外牆地面、
    主臥室八角窗靠外牆地面、長輩房靠外牆地面之木地板發黑
    處，保證並無漏水情形云云。經查，被上訴人於委託仲介出
    售系爭不動產之前，固曾在標的物現況說明書記載現況無滲
    漏水情形（湖簡卷一第11頁），然參酌原告所主張系爭房屋
    漏水瑕疵所支出之修繕費用僅佔本件買賣價金極小比例，而
    被上訴人既曾於出售系爭房屋前告知上訴人，系爭房屋之客
    廳及主臥室有窗框滲漏水之情形，已如前述，足認被上訴人
    並無隱瞞或不告知系爭房屋存有漏水之現況。又被上訴人既
    已於訂約前告知上訴人上開漏水情形，衡情實無隱瞞其餘漏
    水屋況之必要。況系爭房屋並無新作地板或油漆掩飾漏水之
    情形，亦據證人周棟樑證述明確（本院卷第118 頁背面），
    故尚難僅憑上開現況說明書之記載，推論被上訴人有隱瞞屋
    況或保證無漏水之情形。此外，上訴人復未就被上訴人有故
    意不告知瑕疵或保證無漏水品質等積極事實舉證以實其說，
    則上訴人據此依民法第360 條之規定，請求被上訴人負損害
    賠償責任，並無理由。
六、綜上，本件上訴人依第359條、第179條之規定，請求被上訴
    人給付4萬7300元及自98年7月31日起至清償日止，按年息百
    分之五計算之利息，為有理由，應予准許；逾此範圍之請求
    ，即無理由，應予駁回。原審就上開應准許部分，為上訴人
    敗訴之判決，尚有未洽，上訴意旨求予廢棄改判，為有理由
    ，爰將該部分判決廢棄，改判如主文第2 項所示。至於上訴
    人之請求不應准許部分，原審為上訴人敗訴之判決，經核並
    無不合，上訴意旨求予廢棄改判，為無理由，應駁回其上訴
    。
七、本件事證已臻明確，兩造其餘攻擊防禦方法及證據調查，核
    與本件判決結果不生影響，爰不逐一審酌論述，併此敘明。
八、據上論結，本件上訴一部有理由，一部無理由，依民事訴訟
    法第436 條之1 第3 項、第450 條、第449 條第1 項、第46
    3 條、第79條，判決如主文。
中    華    民    國   100    年    8     月    24    日
                  民事第一庭  審判長法  官  俞慧君
                                    法  官  王怡雯
                                    法  官  林政佑
以上正本證明與原本無異。
本判決不得上訴。
中    華    民    國   100    年    8     月    29    日
                                    書記官  蔡岳霖
附表（99年度簡上字第202號）：
┌──┬──────────────────────┬────┐
│編號│修          繕           項             目  │修繕金額│
├──┼──────────────────────┼────┤
│  │客廳：外牆樓板施工縫滲水止水工程            │8250元  │
├──┼──────────────────────┼────┤
│  │女孩房：窗框外緣、磁磚側斷水工程            │6600元  │
├──┼──────────────────────┼────┤
│  │女孩房：窗框周圍及牆邊裂縫止水工程          │6050元  │
├──┼──────────────────────┼────┤
│  │女孩房：外牆樓板施工縫滲水止水工程          │8250元  │
├──┼──────────────────────┼────┤
│  │主臥室：更衣室平窗窗框周圍及牆壁裂縫止水工程│4400元  │
├──┼──────────────────────┼────┤
│  │主臥室：外牆樓板施工縫滲水止水工程          │9900元  │
├──┼──────────────────────┼────┤
│  │男孩房：大平窗窗框周圍及牆邊裂縫止水工程    │12100元 │
├──┼──────────────────────┼────┤
│  │男孩房：小平窗窗框周圍及牆邊裂縫止水工程    │7150元  │
├──┼──────────────────────┼────┤
│  │男孩房：外牆樓板施工縫滲水止水工程          │9900元  │
├──┼──────────────────────┼────┤
│  │長輩房：外牆樓板施工縫滲水止水工程          │9900元  │
└──┴──────────────────────┴────┘